【裁判字號】    96,重上,505
【裁判日期】    970812
【裁判案由】    損害賠償
【裁判全文】
臺灣高等法院民事判決                 96年度重上字第505號
上  訴  人  泰清企業股份有限公司
法定代理人  戊○○
訴訟代理人  張德銘律師
            黃淑芬律師
被上訴人    新竹市環境保護局
法定代理人  乙○○
訴訟代理人  丙○○
            甲○○
            陳修君律師
上列當事人間，因請求損害賠償事件，上訴人對於中華民國96年
8月13日臺灣新竹地方法院92年度重訴字第94號第一審判決，提
起上訴，經本院於97年7月29日言詞辯論終結，判決如下：
    主      文
上訴駁回。
第二審訴訟費用由上訴人負擔。
    事實及理由
一、上訴人起訴主張：被上訴人於民國 (以下同)89年1月29日將
    新竹市香山區及南區之垃圾，委由上訴人清運而與上訴人簽
    訂「新竹市環境保護局委託民營清除機構清運垃圾合約書」
    (以下稱系爭合約書)，約定委託期限為48個月，自89年5月1
    日起開始執行清運工作；詎料被上訴人於上訴人順利履行系
    爭合約書 2年後，竟以系爭合約書附加條件業已成就，片面
    終止系爭合約書，致上訴人受有新臺幣(以下同)17,252,660
    元之損害；為此，求為被上訴人應給付上訴人17,252,660元
    本息之判決 (上訴人逾越上開範圍之請求，原法院為其敗訴
    判決，未據聲明不服，不予贅述 。)。對於原法院為其敗訴
    判決聲明不服，提起上訴所為聲明：(一)原判決關於駁回上訴
    人後開第2項之訴部分、及該部分假執行之聲請、暨命負擔
    訴訟費用之裁判均廢棄。(二)前項廢棄部分，被上訴人應給付
    上訴人17,252,660元本息。(三)廢棄部分之第一、二審訴訟費
    用由被上訴人負擔。(四)願供擔保請准宣告假執行。
二、被上訴人則以：上訴人於89年 1月29日所簽訂系爭合約書，
    受託清運新竹市香山區、南區垃圾，係於88年12月24日第二
    次公告招標，於公告期間89年1月4日市議會對於相關預算所
    為「原則同意動支預算(一次發包分年編列預算)」之決議，
    函知新竹市政府，上訴人於其服務建議書之計畫時程，亦明
    定「工作時程24個月(自合約簽訂之日起24個月)，若服務品
    質獲民意肯定，經費來源無礙，得擴充延長至48個月」，89
    年1月11日進行資格審查，同月26日上訴人經評選為第1順位
    締約權，上訴人得標後逕將系爭合約第 2條之委託期限約定
    24個月，更改為48個月，第 5條合約總價逕自填載新臺幣壹
    億陸仟陸佰肆拾陸萬肆仟元，同年 3月21日召開協調會，確
    認委託期限為48個月，並分別於系爭合約書第2條、第5條附
    加但書之約定，而完成系爭合約書之簽訂；嗣因系爭合約書
    第 2條所附「服務品質未獲民意肯定、及經費無著」之但書
    條件成就，而終止與上訴人間之系爭合約書，上訴人提起本
    件訴訟非有理由等語，資為抗辯；對於上訴人之上訴所為答
    辯聲明：(一)上訴駁回。(二)訴訟費用由上訴人負擔。(三)如受不
    利判決願供擔保免為假執行。
三、上訴人主張被上訴人於89年 1月29日將新竹市香山區及南區
    之垃圾，委由上訴人清運而與上訴人簽訂系爭合約書，約定
    委託期限為48個月，自89年5月1日起開始執行清運工作；被
    上訴人於上訴人履行系爭合約書 2年後，以系爭合約書附加
    條件業已成就為由，終止系爭合約書之事實，為被上訴人所
    不爭執，且有系爭合約書、被上訴人91年3月11日、4月15日
    竹市環四字第0910005587號、0000000000號函在卷(原審1卷
    第18至22、29至31頁)為憑；上訴人主張之上開事實，應堪
    信為真實。
四、被上訴人抗辯上訴人於89年 1月29日所簽訂系爭合約書，受
    託清運新竹市香山區及南區垃圾，係被上訴人於88年12月24
    日第二次公告招標，於公告期間89年1月4日市議會對於相關
    預算所為「原則同意動支預算(一次發包分年編列預算)」之
    決議，函知新竹市政府，上訴人於其服務建議書之計畫時程
    ，亦明定「工作時程24個月(自合約簽訂之日起24個月)，若
    服務品質獲民意肯定，經費來源無礙，得擴充延長至48個月
    」，89年 1月11日進行資格審查，同月26日上訴人經評選為
    第1順位締約權，上訴人得標後將系爭合約第2條之委託期限
    約定24個月，更改為48個月，第 5條合約總價填載新臺幣壹
    億陸仟陸佰肆拾陸萬肆仟元，同年 3月21日召開協調會，確
    認委託期限為48個月，並分別於系爭合約書第2條、第5條分
    別附加：「若乙方(指上訴人)於二年內服務品質未獲民眾肯
    定或甲方經費無著時，應無條件縮減為二十四個月。」、「
    若縮短為二十四個月金額為捌仟佰貳拾萬貳仟元整。」
    之約定，而完成系爭合約書之簽訂等事實，亦為上訴人所不
    爭執，且有被上訴人公告、新竹市議會89年1月4日八十八竹
    市議議字第1848號函、上訴人服務建議書、評選會議紀錄、
    協調會議備忘錄、系爭合約書等在卷(原審1卷第221、222、
    219、230、231、228、229、233、234、18至22頁)為憑；被
    上訴人抗辯之上開事實，亦堪信為真實。
五、上訴人主張被上訴人以「經費無著」、「未獲民眾肯定」為
    由，終止系爭合約為不合法，致上訴人所受損害，自應負賠
    償責任；被上訴人則以上訴人所簽訂系爭合約書第2條、第5
    條所附加之約定，因被上訴人之「經費無著」、「上訴人服
    務品質未獲民眾肯定」而成就，被上訴人依約終止系爭合約
    書，於法自無不合等語為抗辯；經查：
(一)按：稱承攬者，謂當事人約定，一方為他方完成一定之工作
    ，他方俟工作完成，給付報酬之契約，民法第490條第1項定
    有明文；本件上訴人於89年 3月21日與被上訴人召開協調會
    後完成簽訂之系爭合約書，係約定由上訴人於約定期間內，
    為被上訴人完成新竹市香山區及南區垃圾之清運工作，由被
    上訴人給付報酬之契約，參照最高法院94年度臺上字第 573
    號所為：「承攬契約之當事人以勞務完成結果為目的，承攬
    人只須於約定之時間完成一個或數個特定之工作，與定作人
    間無從屬關係，可同時與數位定作人成立數個不同之承攬契
    約。」之裁判意旨，系爭合約書係屬承攬契約，應無疑義，
    合先敘明。
(二)解釋意思表示，應探求當事人之真意，不得拘泥於所用之辭
    句，民法第98條定有明文；又：解釋契約，固須探求當事人
    立約時之真意，不能拘泥於契約之文字，但契約文字業已表
    示當事人真意，無須別事探求者，即不得反捨契約文字而更
    為曲解，亦有最高法院17年度上字第1118號判例意旨，足資
    參照；查：
  1.被上訴人為新竹市香山區及南區垃圾之清運，於88年12月24
    日第二次公開招標(第一次88年11月17日流標)評選時，其公
    告事項即載明工作時程：「二十四個月 (自合約約定之日起
    二十四個月 )，若服務品質獲民意肯定經費來源無疑，得擴
    充延長至四十八個月」，招標評選須知亦為相同之記載，上
    訴人參與評選時所提出服務建議書，於其計畫時程亦為相同
    之建議，且於上訴人獲評選為第一順位締約權，89年 3月21
    日之協調會議，亦獲致「…爰依新竹市議會同意函暨市長核
    准簽陳修正本案委託期限為附加條件之四十八個月…並據此
    修改合約之委託期限、合約總價及履約保證金。」之結論等
    事實，有被上訴人88年12月24日八十八竹市環行字第 20360
    號公告、招標評選須知、及上訴人之服務建議書、協調會議
    備忘錄在卷(原審1卷第221至226、230、231、233頁)足稽。
  2.本件上訴人所簽訂系爭合約書第 2條委託期限，除本文為：
    「四十八個月，乙方(指上訴人)應於簽約之日起，三個月內
    完成準備工作，並自八十九年五月一日起，開始執行清運工
    作。」之約定外，另附加：「若乙方於二年內服務品質未獲
    民眾肯定或甲方經費無著時，應無條件縮減為二十四個月。
    」；第 5條合約總價除本文為：「計新臺幣壹億陸仟陸佰肆
    拾陸萬肆仟元正。」之約定外，另附加：「若縮短為二十四
    個月金額為捌仟佰貳拾萬貳仟元整。」之約定，即係依
    據前述公告事項、評選須知及上訴人建議，協調會議備忘錄
    ，而為明確約定：「上訴人二年內服務品質未獲民眾肯定」
    、或「被上訴人經費無著」時，委託期限無條件縮減為24個
    月，合約總價為83,232,000元。
  3.從而，系爭合約書之委託期限48個月、及合約總價166,464,
    000元之約定，顯係附有「服務品質獲民意肯定經費來源無
    疑」之條件；反之，「若上訴人於二年內服務品質未獲民眾
    肯定或被上訴人經費無著時」，系爭合約書之委託期限，無
    條件縮減為24個月，至為明確，已無須別事探求。上訴人主
    張系爭合約書委託期限、及合約總價之約定為無附條件之48
    個月，及166,464,000元，自無可採。
(三)承前所述，上訴人參與評選時提出服務建議書，為如上之建
    議，獲評選為第一順位締約權，因上訴人將系爭合約第 2條
    之委託期限約定24個月，更改為48個月，第 5條合約總價填
    載新臺幣壹億陸仟陸佰肆拾陸萬肆仟元，於89年 3月21日由
    被上訴人召開協調會，確認委託期限為48個月，並分別於系
    爭合約書第2條、第5條分別附加：「若乙方於二年內服務品
    質未獲民眾肯定或甲方經費無著時，應無條件縮減為二十四
    個月。」、「若縮短為二十四個月金額為捌仟佰貳拾萬
    貳仟元整。」之約定，而完成系爭合約書之簽訂等事實，已
    如前述，尚難認係民法第247條之1所規定之附合契約，上訴
    人主張系爭合約書第2條、第5條所附加之約定為無效，同無
    足取。
(四)附解除條件之法律行為，於條件成就時，失其效力，民法第
    99條第 2項定有明文；被上訴人以上訴人履行系爭合約未獲
    民眾肯定，及其經費無著，終止系爭合約之條件業已成就，
    業據提出服務品質審查總評表17紙、及新竹市議會90年12月
    28日九十竹市議議字第2216號函及其附件(總預算修正表)在
    卷(原審6卷第299頁背面至307頁背面、4卷第160、161頁)為
    憑；查：
  1.兩造於89年3月21日之協調會會議所獲致「甲方成立審查委
    員會並訂定『新竹市○○○段垃圾清運民營化計畫審查委員
    會審查要點』。審查委員會成員為『本案招標評選委員會十
    五人、本局 (指被上訴人)之業務相關單位主管五人 (業務
    主管課長、清潔隊長、會計主任、行政室主任、政風室主任
    ) 』，必要時得增加一至兩位委託區域內之地方人士。本審
    查委員會係審查乙方服務品質獲民意肯定情形，並決定是否
    終止後續二十四個月之委託期限。本審查委員會每隔半年定
    期召開乙次，審查資料有下列三項：(一)乙方之成果執行報告
    。(二)甲方所做之民意調查結果。(三)督導檢查結果。上述三項
    資料皆需經委員會審查通過，並於第三次審查會總評已承攬
    期間之執行成效，若乙方服務品質獲經委員會審查通過，即
    續約24個月，倘乙方服務品質未經委員會審查通過，本合約
    即行終止。」之結論，此項結論，具有與系爭合約同等效力
    ，亦為協調會議第一項之結論，有協調會議備忘錄在卷 (原
    審1 卷第233、234頁)足憑。
 (1)被上訴人依89年 3月21日兩造之協調會會議備忘錄，訂定「
    新竹市○○○段垃圾清運民營化計畫審查委員會審查要點」
    ，組成審查委員會，依據協調會會議備忘錄，應召開 3次，
    因上訴人之成果報告延宕提出，遂採行「一次性總評」方式
    ，將審查資料付諸審查委員會總評執行成效；並於91年4月3
    日上午10時召開審查委員會議之事實，有「新竹市○○○段
    垃圾清運民營化計畫審查委員會審查要點」、審查委員會對
    照名冊、審查委員會會議紀錄、「新竹市○○○段垃圾清運
    民營化計畫審查委員會審查資料 (含上訴人延宕提出成果報
    告)在卷 (原審4卷第186頁背面、正面、188、190至205頁)
    為憑。
 (2)查91年4月3日所召開審查委員會會議，應有22人出席，實際
    出席人數17人，上訴人負責人戊○○亦列席審查會，會議程
    序依程序表逐項進行，首由主席致詞、次為資料審查、再由
    上訴人公司報告(由負責人戊○○、及彭仁堂列席)、之後為
    交換意見、最後由主席結論；於交換意見時，各委員針對環
    保局現場提供之「新竹市垃圾清運民營化計畫審查委員會審
    查總評表」逐項檢討，修正成定案之總評表項目、及審查內
    容為：「壹、乙方之成果執行報告 -乙方之成果執行報告。
    貳、甲方之民意調查結果 -第一次、第二次。參、甲方之督
    導檢查結果 -逐月督導檢查結果、乙方提出成果報告之準時
    性、乙方替換垃圾子車及完全接手民營化之時效性、行政配
    合度 (含付款爭議）、乙方資源回收率、陳情案件嚴重性」
    ，由各委員於審查結果之「優」、「劣」欄，予以勾選，並
    於總評欄之審查結果就是否續約之答案「是」與「否」予以
    勾選簽名；會議結論：決議不再續約 (亦即合約日期至91年
    4月30日止)，並請儘速函知承包商，有審查委員會會議紀錄
    及總評表17紙在卷(原審4卷第188、6卷第299頁背面至307頁
    背面)足稽。
 (3)綜合上述，上訴人於89年 3月21日與被上訴人之協調會議備
    忘錄所載「…倘乙方(指上訴人)服務品質未經委員會審查通
    過，本合約即行終止。」之結論，及因簽訂備忘錄而完成簽
    訂之系爭合約第 2條所為「若乙方於二年內服務品質未獲民
    眾肯定，應無條件縮減為二十四個月。」之條件，業已成就
    ，至為明確。
  2.上訴人主張被上訴人所簽訂系爭合約書之經費，於91年度總
    預算，予以編列送市議會審查，嗣因市議會對於總預算之歲
    出部分，決定由新竹市政府依歲入刪減數，自行調整，被上
    訴人竟將系爭合約之經費予以刪除，故意使條件成就；被上
    訴人則以系爭合約之經費係由市議會刪除，並非被上訴人主
    動刪除，且僅有市議會始有權刪除市政府之預算等語為抗辯
    ；查：
 (1)上訴人主張被上訴人依市議會之決定，主動刪除系爭合約書
    所須經費，無非以新竹市議會90年11月14日下午、19日下午
    、26日下午及12月24日下午議程之決定事項、及審議結果為
    其論據；惟查新竹市議會前述四次議程所為決定事項及審議
    結果依序分別為：「歲出部分，由市府依歲入刪減數自行調
    整，於11月20日下午開議前送達本會，本會將於11月21日審
    議歲出部分。」、「有關九十一年度總預算歲出部分，請市
    府依歲入刪減數自行調整，並於11月26日下班以前，將調整
    後內容提送本會審議。…」、「九十一年度總預算歲出部分
    ，因本會決議：『請市府就歲入修減數 (十三億四千餘萬元
     )同額刪減歲出部分』，但新竹市政府迄無法提出歲出部分
    之調整，爰基於市長選舉在即，大會決議：『俟九十年十二
    月一日新當選市長如何處理後，再行審議』。」、「大會決
    定照擬修減歲出部門明細表通過，P.S.附帶議決及刪減數另
    錄。」等有新竹市議會97年4月3日竹市議議字第09700005
    41號函檢附該等會議紀要在卷 (外放)足稽。
 (2)本院97年3月28日院通民平96重上505字第0970003517號函 (
    本院 1卷第197頁)請新竹市議會，檢送新竹市議會於審核新
    竹市政府91年度總預算案期間與新竹市政府來往之相關函文
    資料過院參辦，而新竹市議會於97年4月3日以竹市議議字第
    0970000541號函覆本院所檢附新竹市議會於審核新竹市政府
    91年度總預算案期間與新竹市政府來往之相關函文資料為：
    (一)90年10月18日新竹市政府以 (九十)府民行字第79852號函
    新竹市議會，檢送新竹市九十一年度總預算案暨附屬單位預
    算及綜計表提案等3件各140份，並檢附提案彙整表。及(二)新
    竹市議會90年12月28日以九十竹市議議字第2216號函新竹市
    政府函送新竹市議會審議新竹市九十一年度總預算案修正表
    (修正情形如附件修正表)及提案表文(預算類甲五0一0號)各
    五份等二件。而新竹市議會所檢送新竹市議會審議新竹市九
    十一年度總預算案修正表，被上訴人否認為其所製作，上訴
    人又未舉證證明為被上訴人所製作，且由新竹市議會90年11
    月26日下午議程所決定事項略以：「…但新竹市政府迄無法
    提出歲出部分之調整，…。」，系爭合約書第2條所約定之
    經費，尚難以證人丁○○所為「…我們是為了平衡預算，要
    市政府自動從歲出歲入調整，所謂的自動調整是請市政府自
    行調整。」等證言 (本院1卷第126頁)，而認定係被上訴人
    所刪除；矧市政府總預算之刪除，唯有市議會有權刪除之事
    實，亦為證人丁○○證述在卷 (本院1卷第126頁背面)。上
    訴人主張被上訴人自行刪除系爭合約書之經費，尚無憑據，
    要無足採。
 (3)上訴人另主張被上訴人非不得以追加預算、或其他方式以取
    得系爭合約之經費；惟查政府機關總預算之編列，均須經民
    意機關之審議，有其一定之法定程序，政府機關所為私法上
    之經濟行為，於編列預算不獲民意機關審議通過，概以追加
    預算方式、甚或其他巧取方式獲得，將導致政府體制之混亂
    ，上訴人為此主張要無足取，自不待言。
 (4)綜合上述，被上訴人就系爭合約書之經費，既經新竹市政府
    編列於總預算，為新竹市議會於90年12月24日下午議程，依
    新竹市議會九十一年度新竹市總預算修正表審議通過，而予
    以刪除，系爭合約第 2條所附加：「…或經費無著時，應無
    條件縮減為二十四個月。」之條件，業已成就，極為明確。
  3.從而，被上訴人以系爭合約第 2條所附加「若乙方於二年內
    服務品質未獲民眾肯定或甲方經費無著時，應無條件縮減為
    二十四個月。」之條件，均已成就，依民法第99條第 2項之
    規定，系爭合約即失其效力，被上訴人於91年3月11日、4月
    15日以竹市環四字第0910005587號、0000000000號分別略以
    ：「有關貴公司承攬本市○○○段垃圾清運民營化計畫，因
    本局原編列九十一年度垃圾清運民營化委辦費遭新竹市議會
    全數刪除，爰以將本案委託期限依據合約第二條『經費無著
    』縮減二十四個月，亦即本案委託期限自八十九年五月一日
    起至九十一年四月三十日止，請查照。」、「主旨：有關貴
    公司承攬本市○○○段垃圾清運民營化計畫，合約委託期限
    至九十一年四月三十日止，請查照。說明：三、總結，本案
    委託期限依據合約第二條規定『乙方於二年內服務品質未或
    民眾肯定』及『經費無著』，應無條件縮減為二十四個月，
    亦即本案委託期限自八十九年五月一日起至九十一年四月三
    十日止。」函知上訴人，於法尚無不合。上訴人主張被上訴
    人終止系爭合約不合法，即無可採。
六、綜上所述，被上訴人以系爭合約所附條件成就，終止系爭合
    約，於法尚無不合，上訴人以被上訴人終止系爭合約不合法
    ，致上訴人發生損害，請求被上訴人賠償其損害17,252,660
    元本息，自無所據，不應准許；原法院為其敗訴判決，並駁
    回其假執行之聲請，核無違誤；上訴意旨，仍持陳詞指摘原
    法院此部分之判決不當，求予廢棄，為無理由，應予駁回。
七、本件事證已臻明確，兩造其他攻擊、防禦方法，及提出未援
    用之證據，經斟酌後認不影響判決基礎，無逐一論述必要，
    併此敘明。
八、據上論結，本件上訴為無理由，爰依民事訴訟法第449條第1
    項、第78條之規定，判決如主文。
中    華    民    國    97    年     8    月     12    日
                      民事第五庭
                          審判長法  官  魏麗娟
                                法  官  梁宏哲
                                法  官  陳博享
正本係照原本作成。
如不服本判決，應於收受送達後20日內向本院提出上訴書狀，其
未表明上訴理由者，應於提出上訴後20日內向本院補提理由書狀
（均須按他造當事人之人數附繕本）上訴時應提出委任律師或具
有律師資格之人之委任狀；委任有律師資格者，另應附具律師資
格證書及釋明委任人與受任人有民事訴訟法第466條之1第1項但
書或第2項（詳附註）所定關係之釋明文書影本。
中    華    民    國    97    年    8     月    13    日
                                書記官  鄭靜如
附註：
民事訴訟法第466條之1（第1項、第2項）：
對於第二審判決上訴，上訴人應委任律師為訴訟代理人。但上訴
人或其他法定代理人具有律師資格者，不在此限。
上訴人之配偶、三親等內之血親、二親等內之姻親，或上訴人為
法人、中央或地方機關時，其所屬專任人員具有律師資格並經法
院認為適當者，亦得為第三審訴訟代理人。


司法院資訊處製作；財團法人民間司法改革基金會備份。
